臺北高等行政法院判決
　　　　　　　　　　　　　　　　　　 95年度訴字第04489號
　　　　　　　　　　　　　　　.
原　　　告　美商．馬霖努察蘇提寇斯公司
代　表　人　甲○　○○
訴訟代理人　李振林　律師
被　　　告　經濟部智慧財產局
代　表　人　蔡練生（局長）住同上
訴訟代理人　丙○○
參　加　人　芳鑫貿易有限公司
代　表　人　乙○○
上列當事人間因商標評定事件，原告不服經濟部中華民國95年11
月7 日經訴字第09506182280 號訴願決定，提起行政訴訟，經本
院裁定命參加人獨立參加訴訟，本院判決如下：
　　主  文
原告之訴駁回。
訴訟費用由原告負擔。
　　事  實
一、事實概要：
    參加人前於民國（下同）91年1 月31日以Marlyn外文設計字
    型之「芳鑫公司標章」商標（下稱系爭商標），指定使用於
    當時商標法施行細則第49條所定商品及服務分類表第5 類之
    西藥品、西藥劑、中藥品、中藥材、草藥、人體用藥品、維
    生素、鈣片、減肥藥、肝藥、藥用喉糖、藥用卵磷脂商品，
    向被告申請註冊，經被告於92年12月1 日核准列為註冊第00
    00000 號商標。嗣原告於94年4 月20日以系爭商標之註冊違
    反商標法第23條第1 項第12款、第14款及第16款規定，對之
    申請評定。經被告審查，以95年7 月10日中台評字第940155
    號商標評定書為申請不成立之處分。原告不服，提起訴願，
    經遭駁回，遂提起行政訴訟。
二、兩造聲明：
  (一)原告聲明：
    1.訴願決定及原處分均撤銷。
    2.被告應作成系爭商標評定成立之處分。
    3.訴訟費用由被告負擔。
  (二)被告聲明：
    1.駁回原告之訴。
    2.訴訟費用由原告負擔。
  (三)參加人聲明：參加人未於準備程序及言詞辯論期日到場，據
    其提出書狀聲明同被告之聲明。
三、兩造之爭點：
  (一)原告主張之理由：
    1.按商標法第23條第1項第12款「商標相同或近似於他人著
      名商標或標章，有致相關公眾混淆誤認之虞，或有減損著
      名商標或標章之識別性或信譽之虞者，不得註冊。但得該
      商標或標章所有人同意申請註冊者，不在此限。」、同條
      第14款「商標相同或近似於他人先使用於同一或類似商品
      或服務之商標，而申請人因與該他人間具有契約、地緣、
      業務往來或其他關係，知悉他人商標存在者，不得註冊。
      但得該他人同意申請註冊者，不在此限。」固均有「但得
      該商標或標章所有人同意申請註冊者，不在此限。」及「
      但得該他人同意申請註冊者，不在此限。」之除外但書規
      定，惟所謂「同意」效力之客體，係指對意思表示以後之
      事件而言，與「承認」係對意思表示以前之事件發生效力
      不同，是若無特別指明溯及適用於意思表示前之事件，「
      同意」之效力僅限於同意之後，乃經驗及論理法則之當然
      。況縱原告於經銷協議書上同意參加人得註冊及使用商標
      ，註冊及使用商標之行為當然指於經銷期間內，為當事人
      之本意至為顯然。換言之，原告未同意參加人得於經銷期
      間開始之前或屆滿之後為註冊或使用行為，為當然之解釋
      。參加人不法申請系爭商標行為發生於90年12月12日，而
      原告與參加人之經銷協議則晚於91年10月2 日，是原告與
      參加人間經銷協議之同意顯不及於系爭商標之不法申請行
      為，正如同參加人如有於經銷協議前仿冒「MARLYN」商標
      （下稱據爭商標）之侵權行為，亦不得主張經銷協議同意
      參加人於經銷期間得使用商標，進而解釋為同意協議前之
      仿冒據爭商標侵權行為。再者，不獨民法第148 條明文規
      定行使權利，履行義務，應依誠實及信用方法，商業合作
      上尤其重視誠信，參加人尚非原告之台灣總經銷商，未經
      原告同意竟於90年12月12日擅自搶先註冊原告所有之據爭
      著名商標，如原告簽署經銷協議時知悉此一情事，必不能
      相信參加人之誠信而同意參加人為台灣總經銷商，更遑論
      進一步同意其剽竊搶註之合法性，證諸原告於系爭商標註
      冊後發現參加人搶註情事後即要求參加人移轉返還商標予
      原告乙節益明。原告與參加人之經銷協議不能證明原告有
      同意系爭商標之不法搶註行為，復別無其他足以證明原告
      有同意系爭商標之不法搶註行為，被告徒以經銷協議上之
      同意字樣曲解同意應有時間效力限制之當然事理及原告意
      思表示之真意，於法自屬無據。原告既無對系爭商標搶註
      行為之同意，參加人即不得主張商標法第23條第1 項第12
      款、第14款之但書除外效果。
    2.商標法第23條第1 項第16款「商標有著名之法人、商號或
      其他團體之名稱，有致相關公眾混淆誤認之虞者，不得註
      冊。」所保護者為著名法人、商號或其他團體及公眾免於
      混淆誤認之權益，應無排除外國法人之必要性，再查本款
      不稱「我國法人」而泛稱「法人」，證諸商標法第70條關
      於「外國法人」明文之立法一貫性，應認為「法人」並非
      「我國法人」之簡稱或「我國」二字之疏漏所致，而係立
      法意旨有意不區分本國法人或外國法人均保護，另查，果
      本款之法人係指依我國公司法等相關法律設定登記或認許
      之法人，然我國尚無商號或其他團體須經我國相關法律設
      定登記或認許之相關規定，則同款規定之商號及其他團體
      無須以經我國相關法律設定登記或認許者為限，法律之解
      釋顯然有岐異之矛盾。
  (二)被告主張之理由：
    1.按商標法第23條第1項第12、14款規定：商標「相同或近
      似於他人著名商標或標章，有致相關公眾混淆誤認之虞，
      或有減損著名商標或標章之識別性或信譽之虞者，不得註
      冊。但得該商標或標章之所有人同意申請註冊者，不在此
      限」、「相同或近似於他人先使用於同一或類似商品或服
      務之商標，而申請人因與該他人間具有契約、地緣、業務
      往來或其他關係，知悉他人商標存在者，不得註冊。但得
      該他人同意申請註冊者，不在此限」。是申請註冊之商標
      縱相同或近似於他人著名之商標或他人先使用於同一或類
      似商品之商標，惟若商標權人徵得著名商標所有人或先使
      用商標之人同意者，即可排除該款規定之適用。
    2.本件就原告於原評定案所檢送之證據資料觀之，早於系爭
      商標91年1 月31日申請註冊前，美商Marlyn公司已有先使
      用據爭商標於維他命、營養補充品等商品之事實。次據參
      加人與美商Marlyn公司於西元2002年10月2 日簽訂之總經
      銷協議書所載，美商Marlyn公司同意經銷人（即參加人）
      可在「地區」內之任何司法管轄區註冊及使用據爭商標等
      情，足認參加人以系爭商標申請註冊，已獲得原告之同意
      。縱其取得原告之同意晚於系爭商標之申請註冊日，惟按
      商標法第23條第1 項第12、14款之立法意旨，主要在保護
      著名商標所有人及先使用商標人之權益，若已徵得該著名
      商標所有人或先使用商標人之同意，即應依該2 條款但書
      之規定，排除本文規定之適用，至於取得同意之時點係早
      於或晚於系爭商標申請註冊日則非所問。
    3.商標法第23條第1項第16款規定：商標「有著名之法人、
      商號或其他團體之名稱，有致相關公眾混淆誤認之虞者，
      不得註冊」。所稱著名之法人、商號或其他團體之名稱，
      指其特取部分而言，復為同法施行細則第17條所規定。又
      本款所稱法人或商號團體之名稱，須係依法律登記者，始
      有受保護之權利可言，其非依法律或法律授權制定之行政
      命令所為登記之英文名稱，應不包括在內。至於外國公司
      依公司法規定，申請認許核准後，所登記之公司英文名稱
      及中文名稱始受本款規定之保護。原告為一外國法人，復
      無證據可資證明原告公司名稱已經我國主管機關登記或認
      許，自不受本款規定之保護。
  (三)參加人主張之理由：書狀陳述意旨略同被告所述。
    理  由
一、系爭商標雖因參加人未繳延期註冊費而自96年6 月1 日起失
    效，惟此係自後失效，與本件原告申請評定如成立應予撤銷
    商標註冊，係自始無效之情形有別。且本件原告申請評定時
    系爭商標仍為有效，故本件原告仍有訴之利益，先予敘明。
二、按商標「相同或近似於他人著名商標或標章，有致相關公眾
    混淆誤認之虞，或有減損著名商標或標章之識別性或信譽之
    虞者。」、「相同或近似於他人先使用於同一或類似商品或
    服務之商標，而申請人因與該他人間具有契約、地緣、業務
    往來或其他關係，知悉他人商標存在者。」不得註冊，固為
    系爭商標註冊時商標法第23條第1 項第12款及第14款本文所
    明定。但「得該商標或標章之所有人同意申請註冊者」、「
    得該他人同意申請註冊者」則不在此限，復為該2 條款但書
    所明定。是以申請註冊之商標縱相同或近似於他人著名商標
    或他人先使用於同一或類似商品之商標，然若徵得著名商標
    權人或先使用人之同意者，即無前開2 條款本文規定之適用
    。又商標「有著名之法人、商號或其他團體之名稱，有致相
    關公眾混淆誤認之虞者」，不得註冊，復為商標法第23條第
    1 項第16款所規定，而所稱法人或商號團體之名稱，係指依
    法律登記或認許者，始受本款規定之保護。
三、經查：
(一)、就商標法第23條第1項第12款及第14款規定部分：
    依原告所檢送據以評定「MARLYN」商標之產品目錄及美國獲
    准註冊等證據資料觀之，於系爭註冊第0000000 號「芳鑫公
    司標章」商標91年1 月31日申請註冊前，原告固有將據以評
    定商標先使用於維他命等商品之事實。惟據卷附原告與參加
    人於西元2002年10月2 日簽訂之總經銷協議書（EXCLUSIVE
    DISTRIBUTION AGREEMENT）之前言「...MARLYN NUTRACEUTI
    CALS, INC.（馬霖努察蘇提寇斯公司即原告）... （the 〝
    Principal 〞）,and FANG HSIN TRADING CO.,LTD. （芳鑫
    貿易有限公司即參加人）... （the 〝Distributor 〞）」
    、第6 點「...Principal also consent that Distributor
    may register and use the trademark〝Marlyn〞in any
    jurisdiction of the Territory,... 」，及SCHEDULES2.
    「TERRITORY ：Republic of China, People's Republic
    of China（including Hong Kong and Macau ）」所載內容
    可知，原告已同意參加人就「Marlyn」商標圖樣可在我國申
    請註冊，則參加人以外文「Marlyn」作為系爭「芳鑫公司標
    章」商標圖樣申請註冊，雖其取得原告之同意晚於系爭商標
    之申請註冊日，惟按商標法第23條第1項 第12款及第14款之
    立法意旨，主要在保護著名商標所有人及先使用商標人之權
    益，若已徵得該著名商標所有人或先使用商標人之同意，即
    應依該2 條款但書之規定，排除本文規定之適用，至於取得
    同意之時點係早於或晚於系爭商標申請註冊日則非所問。本
    件系爭商標之註冊既已經原告同意，依前所述，自無商標法
    第23條第1 項第12款及第14款本文規定之適用。原告固稱因
    參加人未將系爭「MARLYN」商標移轉予原告，其已於西元20
    04年3 月23日終止該總經銷協議書，參加人應無權取得「MA
    RLYN」商標之註冊等云。惟查，原告於系爭商標91年1 月31
    日申請註冊後始終止前述總經銷協議書，係因參加人未依該
    協議書第6 點b 規定將系爭「MARLYN」商標權移轉予原告，
    而終止協議書之效力，依該協議書第10點「EFFECT OF TERM
    INATION 」（終止效力）a 之ii. 「the Distributor shall
    on request forthwith transfer any registrations of
    the trademark 〝Marlyn〞to Principal as described in
    paragraph 6.b and terminate its license of any intel
    -lectual property of Principal then licensed to Dist
    -ributor. 」所載，乃參加人一經要求，即應將任何已註冊
    之「Marlyn」商標移轉予原告如第6 點b 所述，且終止原告
    所給予參加人之任何其他智慧財產權之授權，並未論及原告
    所為同意參加人以外文「Marlyn」在我國申請註冊之「同意
    」意思表示亦隨該協議書之終止而溯及自始喪失其效力。是
    本件縱然原告已終止其與參加人間之總經銷協議書，亦僅發
    生參加人應否將已註冊之系爭商標移轉予原告之私權爭執，
    尚不影響系爭商標之註冊業經原告同意之事實認定之效力。
    是原告所述參加人應無權取得「MARLYN」商標之註冊，並以
    前揭法條申請評定系爭商標之註冊作為無效之理由，核不足
    採。
(二)、就商標法第23條第1項第16款規定部分：
    按本條款所保障之法人，係指依我國公司法等相關法律設立
    登記或認許之法人而言。本件原告為一外國公司，依卷附資
    料，並未見原告提出已依我國公司法等相關規定辦理設立登
    記或認許之證明文件，則原告既非依我國公司法等相關法律
    設立登記或認許之法人，自無本條款規定之適用。
四、綜上所述，被告認系爭商標之註冊無違反商標法第23條第1
    項第12款、第14款及第16款規定之情事，就本件商標評定案
    為申請不成立之處分，尚無違誤。訴願決定予以維持，亦無
    不合。原告徒執前詞，聲請撤銷，為無理由，應予駁回。
據上論結，本件原告之訴為無理由，爰依行政訴訟法第98條第1
項前段，判決如主文。
中    華    民    國    96     年     9     月   20   日
                        第四庭審判長法  官 陳國成
                                    法  官 李玉卿
                                   法  官 陳忠行
上為正本係照原本作成。
如不服本判決，應於送達後20日內，向本院提出上訴狀並表明上
訴理由，如於本判決宣示後送達前提起上訴者，應於判決送達後
20日內補提上訴理由書（須按他造人數附繕本）。
中　　華　　民　　國　　96　　 年　　 9　 　月   20   日
 　　  　　　　　　　    　         書記官  陳又慈
